【裁判字號】    98,台上,1549
【裁判日期】    980827
【裁判案由】    請求分割遺產等
【裁判全文】
最高法院民事判決            九十八年度台上字第一五四九號
上  訴  人  甲○○
訴訟代理人  范仲良律師
            薛西全律師
            劉妍孝律師
            邱國逢律師
上  訴  人  乙○○
訴訟代理人  黃紹文律師
            黃溫信律師
            徐美玉律師
被 上訴 人  丙○○
上列當事人間請求分割遺產等事件，上訴人對於中華民國九十八
年四月二十八日台灣高等法院台南分院第二審判決（九十七年度
重上字第五九號），提起上訴，本院判決如下：
    主  文
原判決關於駁回上訴人乙○○之上訴及該訴訟費用部分廢棄，發
回台灣高等法院台南分院。
上訴人甲○○之上訴駁回。
第三審訴訟費用，除廢棄部分外，由上訴人甲○○負擔。
    理  由
上訴人甲○○主張：兩造為被繼承人徐洪年（已於民國九十三年
九月五日死亡）之子女，被上訴人自幼由訴外人陳星光（已於五
十三年間死亡）、張秀雲夫妻（下稱陳星光夫妻）收養，雖嗣經
法院判決確認是項收養關係不存在，惟係於徐洪年死亡後所為，
且徐洪年生前即以分家之意思先行給予被上訴人不少財產，被上
訴人對徐洪年所遺財產應無繼承權。又上訴人乙○○於申報徐洪
年之遺產稅時，列載其受贈新台幣（下同）七百九十四萬八千二
百二十元，惟無法證明受贈事實，係屬不當得利，並應列入第一
審判決附表（下稱附表）二所示徐洪年遺產。因伊與乙○○無法
協議分割上開遺產，自得訴請判決分割等情。依民法第一百七十
九條及第一千一百六十四條規定，先位聲明：求為(一)確認被上訴
人對於徐洪年無繼承權存在，(二)命乙○○給付七百九十四萬八千
二百二十元與全體繼承人，(三)將徐洪年遺產按伊與乙○○應繼分
各二分之一分割如第一審判決附件（下稱附件）一之判決。並以
倘認被上訴人有繼承權，兩造均為徐洪年之繼承人，備位聲明，
求為(一)命乙○○給付七百九十四萬八千二百二十元與全體繼承人
，(二)將徐洪年遺產按兩造應繼分比例各三分之一分割如附件二所
示之判決（第一審判決就上開備位聲明部分為甲○○勝訴之判決
，並駁回甲○○其餘之訴。甲○○就先位聲明中之(一)、(三)部分，
乙○○就敗訴部分不服，分別提起第二審上訴）。
乙○○及被上訴人則以：被上訴人係因外祖母希望有人傳「陳」
姓之香火，故佯請陳星光夫妻收養，實際上雙方並無收養之意思
與事實，業經法院判決確認收養關係不存在，被上訴人對徐洪年
之遺產應有繼承權。徐洪年自八十九年生病後，即與乙○○同住
，並由乙○○照顧生活，因將存款七百九十四萬八千二百二十元
贈與乙○○，並囑其自行提領，非不當得利等語，資為抗辯。
原審以：被上訴人雖於四十五年十一月十日由陳星光夫妻收養，
惟依乙○○之證言，可知當時係因被上訴人之外祖母希望有人傳
「陳」姓之香火，始促成是項收養，雙方實際上並無收養之意思
與事實，被上訴人對養母張秀雲提起確認收養關係不存在訴訟，
亦經第一審法院以九十四年度家訴字第一三號民事判決認收養無
效而為其勝訴確定。則被上訴人與張秀雲間之收養關係既自始無
效而不存在，其因而回復原姓，對徐洪年之遺產應有繼承權。又
萬泰商業銀行赤崁分行等函送被上訴人自八十年起至八十九年止
之提領明細資料、取款憑條、匯款單等資料，僅能證明被上訴人
在該等金融機構之提領紀錄，無法證明其存款為徐洪年生前因分
家所給與。至甲○○主張一千零三十三萬元之定存單據係徐洪年
筆跡所寫，屬片面之詞，不足採取。被上訴人八十九年度之財產
所得報稅資料，其中利息所得合計固達九十餘萬元，惟無法證明
係徐洪年給與被上訴人存款所生孳息。另甲○○主張徐洪年曾於
六十三年間因分家將坐落台南市○○路○段二號房屋應有部分二
分之一以贈與為原因移轉登記與被上訴人等語，並未就因分家而
贈與之事實舉證。甲○○請求確認被上訴人對徐洪年之遺產無繼
承權存在，不應准許。再者，乙○○已自承財政部台灣省南區國
稅局遺產稅核定通知書上所列舉徐洪年贈與其九筆現金七百九十
四萬八千二百二十元，係其於保管徐洪年存摺、印鑑章期間所提
領，雖抗辯係徐洪年贈與云云，然未舉證證明，甲○○主張乙○
○領取該等現金，屬不當得利，依民法第一百七十九條規定，請
求乙○○應返還受領之利益與全體繼承人公同共有，即屬有據。
則徐洪年所遺財產如附表二所示，連同上開不當得利債權，由兩
造按應繼分比例各為三分之一分割如附表三所示。因而維持第一
審就備位聲明部分為甲○○勝訴之判決，並駁回甲○○及乙○○
之上訴。
關於廢棄發回部分：
惟查主張有民法第一百七十九條規定不當得利請求權者，應就該
請求權成立要件負舉證責任。原審未經甲○○舉證證明乙○○係
無法律上之原因收受七百九十四萬八千二百二十元，徒以乙○○
無法證明該款係徐洪年所贈，即認甲○○主張乙○○取得該款係
不當得利云云為可採，進而為乙○○不利之判決，有適用證據法
則不當之違法。次查，請求分割遺產之訴，其訴訟標的於共同訴
訟之各人，必須合一確定，故乙○○對第一審所為准兩造按應繼
分比例各為三分之一分割如附表三部分提起第二審上訴，依民事
訴訟法第五十六條第一款規定，效力應及於未提起上訴之同造當
事人即被上訴人，原審未將之列為上訴人，遽行判決，並有未合
。且遺產分割，應以全部遺產整體為分割，乙○○是否須返還上
開不當得利，攸關得否將該債權列入徐洪年之遺產為分割，既尚
待事實審調查認定，亦有將該部分廢棄之必要。乙○○上訴論旨
，指摘原判決此部分違背法令，求予廢棄，為有理由。
關於駁回上訴部分：
關於甲○○先位聲明請求確認被上訴人對於徐洪年無繼承權存在
，及將徐洪年遺產按甲○○與乙○○應繼分各二分之一分割如附
件一部分，原審維持第一審所為甲○○敗訴之判決，認事用法均
無不合。甲○○上訴論旨，就原審取捨證據、認定事實之職權行
使，指摘原判決此部分違背法令，聲明廢棄，為無理由。
據上論結，本件上訴人乙○○之上訴為有理由，上訴人甲○○之
上訴為無理由。依民事訴訟法第四百七十七條第一項、第四百七
十八條第二項、第四百八十一條、第四百四十九條第一項、第七
十八條，判決如主文。
中    華    民    國  九十八  年    八    月  二十七  日
                      最高法院民事第六庭
                          審判長法官  劉  福  來
                                法官  陳  國  禎
                                法官  陳  重  瑜
                                法官  吳  麗  女
                                法官  簡  清  忠
      本件正本證明與原本無異
                                      書  記  官
中    華    民    國  九十八  年    九    月    八    日
                                                      v


司法院資訊處製作；財團法人民間司法改革基金會備份。
